臺灣高等法院刑事判決
110年度上訴字第172號
上  訴  人  
即  被  告  周晉甫





上列上訴人即被告因詐欺等案件，不服臺灣士林地方法院109年
度訴字第431號，中華民國109年11月20日第一審判決（起訴案號
：臺灣士林地方檢察署109年度偵字第9895號、第10822號），提
起上訴，本院判決如下：
    主  文
上訴駁回。
    事  實
一、周晉甫基於參與犯罪組織之犯意，於民國109年5月15日前之
    5月間某日，加入真實姓名年籍不詳、於TELEGRAM通訊軟體
    內暱稱「na Na」（以下簡稱「na Na」）、「小迪」、「小
    賴」等成年人所屬具有持續性、牟利性結構性之詐欺集團，
    擔任從事收取人頭存摺帳戶之「收簿手」。周晉甫並與「na
     Na」、「小迪」、「小賴」及其他詐欺集團成員共同意圖
    為自己不法之所有，基於3人以上詐欺取財之犯意聯絡，先
    由該詐欺集團成員分別向陳嘉緯、賴尉翔詐騙帳戶存摺、提
    款卡等物（詐騙之時間、方式、所寄交帳戶資料及超商等，
    均詳附表「犯罪事實」欄所載），再由「na Na」透過TELEG
    RAM指示周晉甫於附表所示時、地前往領取。周晉甫即駕駛
    其向不知情之友人朱亞斌借用之車牌號碼000－0000號自用小
    客車，搭載不知情之友人洪揚（業經檢察官不起訴處分確定
    ）到指定超商，並利用其下車領取包裹（領取之時、地、方
    式，均詳附表「犯罪事實」欄所載）後，周晉甫再依「na N
    a」指示，至新北市三重區某網咖將該等帳戶存摺、提款卡
    包裹交給「na Na」指定之某真實姓名年籍不詳之成年人。
    嗣陳嘉緯、賴尉翔發覺有異報警處理，始為警循線查悉上情
    。
二、案經陳嘉緯、高志鴻、賴尉翔訴由臺北市政府警察局大同分
    局報告臺灣士林地方檢察署檢察官偵查起訴。
    理  由
壹、證據能力部分：
一、按訊問證人之筆錄，以在檢察官或法官面前作成，並經踐行
    刑事訴訟法所定訊問證人之程序者為限，始得採為證據。組
    織犯罪防制條例第12條第1項中段定有明文，並為刑事訴訟
    證據能力之特別規定，且較刑事訴訟法證據章有關傳聞法則
    之規定更為嚴謹，自應優先適用。準此，證人於警詢中之證
    述，於違反組織犯罪防制條例案件，即絕對不具證據能力，
    而無刑事訴訟法第159條之5規定之適用，不得採為判決基礎
    。是證人陳嘉緯、高志鴻、賴尉翔、朱亞斌於警詢中之證述
    ，於上訴人即被告周晉甫違反組織犯罪防制條例部分，不具
    證據能力。
二、對於起訴書、原審判決所引用之被告以外之人於審判外所為
    陳述之證據能力，上訴人即被告周晉甫（下稱被告）於原審
    為有罪陳述，同意以簡式審判程序進行審判，依刑事訴訟法
    第273條之2規定，簡式審判程序之證據調查不受傳聞法則限
    制之法律效果，原審亦有當庭告知被告此一法律效果（109
    訴431卷，下稱原審卷，第34至35頁），此同意即屬同意上
    開供述證據得作為證據，本院斟酌被告於本院審理時，雖經
    合法傳喚未到庭應訊，然以該等陳述作成時之情況，並無違
    法取得或證據信用性過低之情形，認為適當，依刑事訴訟法
    第159條之5第1項之規定，該等供述證據應均有證據能力。
    至本院所引之非供述證據部分，經查並非違法取得，亦無依
    法應排除其證據能力之情形，應有證據能力。
貳、實體部分：　　
一、上開事實，業據被告於原審準備程序及審理時均坦承不諱（
    原審卷第34、40、43至45頁），並經證人即告訴人陳嘉緯
　　、賴尉翔、高志鴻、朱亞斌、洪揚分別於警詢及偵查中證述
    明確（偵9895號卷第61至63、64至66、53至55、13至18、93
    至97頁；偵10822號卷第55至56、41至43、7至11頁，以上證
    人警詢部分之陳述，僅作為詐欺罪之證據），復有警員職務
    報告、監視錄影畫面擷圖照片、包裹訂單領取明細、被告手
    機內與「na Na」對話內容擷圖照片、網購/店到店線上查件
    貨件配送進度查詢、車輛詳細資料報表、賴尉翔寄交提款卡
    之照片、告訴人與詐欺集團間LINE對話內容擷圖照片、寄件
    之繳費明細及寄取貨單（偵9895號卷第11至12、31至35、37
    頁；偵10822號卷第35至40、47、59至85頁）在卷可佐，足
    認被告上開任意性自白與事實相符，應可採信。綜上，本案
    事證明確，被告犯行堪以認定，應依法論科。
二、論罪：
  ㈠被告係於109年5月15日前之5月間某日加入本案詐欺集團，且
    由該詐欺集團成員詐騙被害人交付個人之帳戶存摺、提款卡
    等物後，由被告委由不知情之友人洪揚出面領取上開存摺、
    提款卡包裹，被告再依「na Na」指示送至指定地點交由另
    名詐欺集團成員取走，足認本案詐欺集團非為立即實施犯罪
    而隨意組成，且因參與本案詐欺取財犯行之人至少有被告、
    「na Na」、向被告收取包裹之不詳人士及向告訴人實施詐
    騙等成員，是本案詐欺集團自屬三人以上，以實施詐術為手
    段，所組成具有持續性及牟利性之有結構性組織，屬組織犯
    罪條例第2條第1項所稱之犯罪組織無誤。
　㈡核被告所為，係犯組織犯罪防制條例第3條第1項後段之參與
    犯罪組織罪及刑法第339條之4第1項第2款之三人以上共同犯
    詐欺取財罪(共2罪)。
  ㈢被告參與詐欺集團擔任「收簿手」，雖不負責對告訴人等人
    施以詐術，而推由詐欺集團其他成員為之，但其就所參與犯
    行，與「na Na」及向告訴人等人詐騙帳戶資料之詐欺集團
    其他成員間，各自分工擔任施詐、收簿等任務，應具有相互
    利用之共同犯意並分擔部分犯罪行為。被告、「na Na」、
    向被告收取帳戶資料及向告訴人詐欺帳戶資料者之詐欺集團
    其他成員間，具有相互利用之共同犯意，並各自分擔部分犯
    罪行為，即有犯意聯絡及行為分擔，應論以共同正犯。被告
    利用不知情之洪揚下車領取包裹部分，為間接正犯。
  ㈣按刑罰責任之評價與法益之維護息息相關，倘對同一法益侵
    害為雙重之評價，即為過度評價；若對法益之侵害未予評價
    ，則為評價不足，均為所禁。加重詐欺罪，係侵害個人財產
    法益之犯罪，其罪數之計算，核與參與犯罪組織罪之侵害社
    會法益有所不同。倘若行為人於參與犯罪組織之繼續中，先
    後為數次加重詐欺之行為，因行為人僅為一參與犯罪組織行
    為，侵害一社會法益，應僅就首次犯行論以參與犯罪組織罪
    及加重詐欺罪之想像競合犯，而其後之犯行，為其參與組織
    之繼續行為，為避免重複評價，當無從將一參與犯罪組織行
    為割裂再另論一參與犯罪組織罪，而與其後所犯加重詐欺罪
    從一重論處之餘地（最高法院107年度台上字第1066號、108
    年度台上字第416號、第783號判決意旨參照）。經查，被告
    自承附表編號1部分為其參與本案詐欺集團犯罪組織罪後首
    次擔任取簿手所為之犯行（偵10822號卷第93頁，其於另案
    擔任取簿手之詐欺犯行，係於本案之後，業經本院於109年1
    0月23日以109年度上訴字第2890號判決確定），依上開說明
    ，就本案附表編號1部分，依刑法第55條想像競合犯規定，
    應從一重之刑法第339條之4第1項第2款之三人以上共同犯詐
    欺取財罪處斷。
  ㈤被告所犯上開2罪，犯意各別，行為互殊，應分論併罰。
叁、駁回上訴之理由：　　
一、原審以被告罪證明確，適用組織犯罪防制條例第3條第1項後段，刑法第11條前段、第28條、第339條之4第1項第2款、第55條前段、第51條第5款，刑法施行法第1條之1第1項等規定，並審酌被告正值青壯，四肢健全、智識正常，卻不思循正途獲取財物，竟加入本案詐欺集團參與協力分工，惡性非輕，而被告於本案詐欺集團中擔任「取簿手」之工作，雖非直接對被害人施行詐術騙取財物，然其角色除供詐欺集團成員遂行詐欺取財之行為外，亦同時增加檢警查緝及被害人求償之困難，危害社會秩序不輕，惟念其於本院審理時終能坦承犯行，犯後態度尚可，兼衡其素行、分工情形、參與程度、於本案尚未獲得犯罪所得，暨被告業已坦承犯罪，尚有悔意，併衡酌被告自稱係高中肄業之智識程度，羈押前係在餐廳擔任外場工作、每月收入約新臺幣3萬元、未婚、係單親家庭且需扶養母親（見原審卷第45至46頁）之家庭、生活、經濟狀況等一切情狀，量處被告有期徒刑1年、1年，定應執行刑為有期徒刑1年2月，復就被告所涉組織犯罪說明未諭知強制工作之理由等節，其認事用法及量刑、未宣告強制沒收均無不當，應予維持。　　
二、被告上訴意旨略以：我因年少無知，受人利用，且未獲得任
    何利益，而我母親年事已高，健康狀況欠佳，為我擔心多年
    ，我萬分懊悔，盼能早日償還罪過，請從輕量刑等語。惟按
    量刑輕重係屬事實審法院得依職權自由裁量之事項，苟已斟
    酌刑法第57條各款所列情狀而未逾越法定刑度，不得遽指為
    違法（最高法院72年度台上字第6696號判決意旨參照）。原
    審判決既已經詳細審酌量刑之一切情狀，予以綜合考量，並
    在法定刑內科處其刑，並說明論罪科刑之各項法律依據，上
    訴意旨指摘原判決不當，為無理由，應予駁回。
肆、被告經合法傳喚，無正當理由不到庭，爰不待其陳述逕行判
    決。 
據上論斷，應依刑事訴訟法第368條、第371條，判決如主文。
本案經檢察官郭千瑄提起公訴，檢察官林宏松到庭執行職務。
中　　華　　民　　國　　110 　年　　7 　　月　　22　　日
                  刑事第二十一庭審判長法　官  許宗和
                                      法　官  章曉文
                                      法　官  黃玉婷
以上正本證明與原本無異。
如不服本判決，應於收受送達後20日內向本院提出上訴書狀，其
未敘述上訴之理由者並得於提起上訴後20日內向本院補提理由書
（均須按他造當事人之人數附繕本）「切勿逕送上級法院」。
                                      書記官  傅國軒
中　　華　　民　　國　　110 　年　　7 　　月　　23　　日
附錄：本案論罪科刑法條全文
組織犯罪防制條例第3條
發起、主持、操縱或指揮犯罪組織者，處3年以上10年以下有期
徒刑，得併科新臺幣1億元以下罰金；參與者，處6月以上5年以
下有期徒刑，得併科新臺幣1千萬元以下罰金。但參與情節輕微
者，得減輕或免除其刑。
具公務員或經選舉產生之公職人員之身分，犯前項之罪者，加重
其刑至二分之一。
犯第1項之罪者，應於刑之執行前，令入勞動場所，強制工作，
其期間為3年。
前項之強制工作，準用刑法第90條第2項但書、第3項及第98條第
2項、第3項規定。
以言語、舉動、文字或其他方法，明示或暗示其為犯罪組織之成
員，或與犯罪組織或其成員有關聯，而要求他人為下列行為之一
者，處3年以下有期徒刑，得併科新臺幣3百萬元以下罰金：
一、出售財產、商業組織之出資或股份或放棄經營權。
二、配合辦理都市更新重建之處理程序。
三、購買商品或支付勞務報酬。
四、履行債務或接受債務協商之內容。
前項犯罪組織，不以現存者為必要。
以第5項之行為，使人行無義務之事或妨害其行使權利者，亦同
。
第5項、第7項之未遂犯罰之。
中華民國刑法第339條之4
犯第 339 條詐欺罪而有下列情形之一者，處 1 年以上 7 年以
下有期徒刑，得併科 1 百萬元以下罰金：
一、冒用政府機關或公務員名義犯之。
二、三人以上共同犯之。
三、以廣播電視、電子通訊、網際網路或其他媒體等傳播工具，
    對公眾散布而犯之。
前項之未遂犯罰之。
附表
編號 犯  罪  事  實 原審判決主文  1 詐欺集團某成員於109年5月12日在臉書刊登借款廣告訊息，於賴尉翔閱覽上開訊息而依其上所載LINE帳號與其聯繫後，即向賴尉翔謊稱其需提供帳戶存摺及提款卡作為會計存取檢測使用才能決定是否借款等語，使賴尉翔陷於錯誤，而依指示，於同（12）日晚間7時45分許，前往彰化縣○○鄉○○路00號全家便利超商大村美港店，將其所申辦之華南銀行（008）帳號000000000000號帳戶提款卡及凱基商業銀行（809）帳號00000000000000號帳戶提款卡（起訴書誤載存摺部分，業經公訴人更正）及密碼，依指示寄至臺北市○○區○○路0段00號全家便利超商日新店（寄件編號：00000000000號、收件人林鴻濟）。旋由周晉甫於同年月15日下午3時26分許，依「na Na」指示，駕車至全家便利超商日新店，利用不知情之洪揚下車以「na Na」傳送至周晉甫手機內之取件人資料領取該包裹得逞，周晉甫再依「na Na」之指示，至新北市三重區某處網咖，交給「na Na」所指定之某真實姓名年籍不詳之成年人。 周晉甫犯三人以上共同詐欺取財罪，處有期徒刑壹年。  2 詐欺集團某成員在臉書刊登借款廣告訊息，於陳嘉緯閱覽上開訊息而依其上所載LINE帳號與其聯繫後，即向陳嘉緯謊稱其需提供帳戶存摺及提款卡以供查詢才能決定是否借款云云，使陳嘉緯陷於錯誤，而依指示，於109年5月12日，前往花蓮縣○○鄉○○路0段000號全家便利超商，將其向不知情之友人高志鴻借來之中華郵政（700）局號0000000帳號0000000號帳戶之存摺及提款卡，依指示寄至臺北市○○區○○街000號1樓全家便利超商大龍店（寄件編號：00000000000號、收件人謝志賢）。旋由周晉甫於同年月15日下午3時34分許，依「na Na」指示，駕車至全家便利超商大龍店，利用不知情之洪揚下車以「na Na」傳送至周晉甫手機內之取件人資料領取該包裹得逞，周晉甫再依「na Na」之指示，至新北市三重區某處網咖，交給「na Na」所指定之某真實姓名年籍不詳之成年人。 周晉甫犯三人以上共同詐欺取財罪，處有期徒刑壹年。